臺灣臺中地方法院民事判決　96年度訴字第191號
原　　　告　廣久工業股份有限公司
法定代理人　己○○
訴訟代理人　周進文律師
被　　　告　丁○○
　　　　　　丙○○
共　　　同
訴訟代理人　林軍男律師
上列當事人間撤銷買賣行為等事件，本院於民國96年4月3日言詞
辯論終結，判決如下：
    主    文
原告之訴及假執行之聲請均駁回。
訴訟費用由原告負擔。
    事實及理由
一、原告主張：原告與被告丁○○於民國89年4月1日訂立「代理
    合約同意書」，由原告將貨物銷售予被告丁○○，於同意書
    期滿後，雙方仍依維持原有之交易方式。被告丁○○於92年
    7月間設立廣日企業有限公司（以下簡稱廣日公司），自該
    時起，仍由被告丁○○向原告訂購貨物，惟以廣日公司開立
    之支票支付貨款。然於93年底起，被告丁○○所交付予原告
    之廣日公司支票，多次請求換票，並自94年5月3日起該等支
    票即不獲兌現。被告丁○○自93年11月起至94年4月止，扣
    除其間已給付之部分貨款，尚積欠新台幣（下同）5,297,86
    8元。爰依買賣關係，請求被告丁○○給付貨款。被告丁○○因積欠原告貨款未能給付，竟於95年5月16日將其所有如
    附表所示之土地及建物，以買賣名義出賣予被告丙○○，然
    該等移轉究竟有無給付價金，尚非無疑。故若被告間並未為
    價金之給付，性質上屬無償行為，是為逃避原告債權追償之
    行為，足致原告債權不能獲得滿足，顯構成詐害原告債權之
    行為。縱使被告間有價金之給付，為有償行為，然亦同為詐
    害原告債權之行為。爰先後分別以民法第244條第1項、第2
    項規定，及同條第4項規定，請求撤銷被告丁○○與被告丙○○就系爭土地及建物間之不動產買賣與移轉所有權行為，
    並塗銷被告間於95年5月16日之所有權移轉登記，回復登記
    為被告丁○○所有。並聲明：(一)被告丁○○應給付原告5,29
    7,868元，及自起訴狀繕本送達之翌日起至清償日止，按年
    息5%計算之利息；(二)撤銷被告丁○○與被告丙○○間就附表
    所示不動產之買賣及移轉所有權行為；(三)被告丁○○與被告
    丙○○就附表所示之不動產於95年5月16日以買賣為原因而
    為之所有權移轉登記應予塗銷，回復登記為被告丁○○所有
    ；(四)原告願供擔保，請就第1項聲明准予宣告假執行。
二、被告抗辯：被告丁○○非本件貨款債務人。本件貨款債務人
    為訴外人廣日公司。被告間為真實買賣，有價金之交付，且
    被告丁○○非本件貨款債務人，並無詐害債權。並聲明：(一)
    原告之訴及假執行之聲請均駁回；(二)如受不利判決，願供擔
    保，請准宣告免假執行。
三、兩造不爭執之事實：
(一)原告與被告丁○○間於89年4月1日訂有「代理合約同意書」
    ，由被告丁○○代理銷售原告之產品，該契約第9條並訂有
    期間為自89年4月1日起至92年3月31日止。
(二)如附表所示不動產原為被告丁○○所有，於95年5月16日因
    買賣為由，登記為被告丙○○所有。
(三)被告丁○○與被告丙○○為父子。
四、得心證之理由：
    本件兩造厥有爭執者，為被告丁○○是否積欠原告貨款？其
    金額為何？及被告間就如附表所示不動產買賣與移轉所有權
    行為是否為詐害原告債權之行為？查：
    按雖債務人所為之無償行為，有害及債權者，債權人得聲請
    法院撤銷之。債務人所為之有償行為，於行為時明知有損害
    於債權人之權利者，以受益人於受益時亦知其情事者為限，
    債權人得聲請法院撤銷之。債權人依第1項或第2項之規定聲
    請法院撤銷時，得並聲請命受益人或轉得人回復原狀，民法
    第244條第1、2項及第4項前段固有明文。惟按債權人得依民
    法第244條規定行使撤銷權，以其債權於債務人為詐害行為
    時，業已存在者為限，若債務人為詐害行為時，其債權尚未
    發生，自不許其時尚非債權人之人，於嗣後取得債權時，溯
    及的行使撤銷權，最高法院亦著有62年台上字第2609號判例
    意旨足資參照。即知民法第244條規定之撤銷權，自以債權
    已存在為要件。又按民事訴訟如係由原告主張權利者，應先
    由原告負舉證之責，若原告先不能舉證，以證實自己主張之
    事實為真實，則被告就其抗辯事實即令不能舉證，或其所舉
    證據尚有疵累，亦應駁回原告之請求。又原告對於自己主張
    之事實（即起訴事實）已盡證明之責後，被告對其主張，如
    抗辯其不實，並提出新事實而為反對之主張者，則原告對其
    反對之主張，亦應負證明之責，此乃舉證責任分擔之原則；
    而原告於抗辯事實若無確實證明方法或僅以空言爭執者，當
    然認定其抗辯事實之非真正，而應為原告不利益之裁判，最
    高法院亦分別著有17年度上字第917號、18年度上字第2855
    號判例意旨及72年度台上字第1036號、同院74年度台上字第
    2143號裁判意旨足資參照。本件原告主張被告丁○○積欠原
    告貨款云云，固據其提出代理合約同意書、求助申請書、南
    投縣南投市調解委員會調解通知書、貨款明細表、支票、統
    一發票及公司資料查詢為證，並聲請訊問證人乙○○、甲○○及戊○○。惟該主張業據被告否認，被告並抗辯：系爭貨
    款之債務人為訴外人廣日公司等情，並據其提出統一發票及
    支票為證。而依原告提出之上開代理合約同意書所示，乃原
    告與被告丁○○間於89年4月1日所訂之「代理合約同意書」
    ，由被告丁○○代理銷售原告之產品，該契約第9條並訂有
    期間為自89年4月1日起至92年3月31日止，該事實亦為兩造
    所不爭執，雖堪認為真實。惟該契約既已載明契約期間，該
    期間並早已屆至，已不足憑認原告與被告丁○○間有本件貨
    款之買賣關係，再觀之該契約所定之交易方式乃由被告丁○○代理銷售原告之產品，與本件貨款乃買賣原告之貨物交易
    方式亦不相同，更難認原告與被告丁○○間有本件貨款之買
    賣關係存在。依原告所提出之上開救助申請書所示，乃訴外
    人楊季華所簽名，亦難即憑為本件貨款買賣關係之認定。且
    該申請書所示交易內容，與上開兩造間之代理合約同意書所
    示之交易方式相同，惟該交易方式業經原告否認，原告並陳
    述：「雙方之交易型態係由被告向原告購貨，並非原告派被
    告至中國擔任當地代表，原告不同意於該申請書上簽名」等
    語。原告既否認該申請書之內容，猶執該申請書憑為兩造間
    本件貨款之買賣關係憑據，亦屬無稽。再原告既亦認本件貨
    款之買賣交易型態與上開代理合約同意書之交易型態不同，
    更徵上開同意書並非本件貨款買賣關係交易之憑據。依原告
    所提出之上開南投縣南投市調解委員會調解通知書及貨款明
    細表所示，固分別載有「廣久工業股份有限公司與丁○○債
    務事件」及「丁○○先生積欠廣久工業股份有限公司貸款明
    細」等內容。惟調解乃原告前往聲請調解，該明細亦為原告
    自行製作，亦不足憑認原告與被告丁○○間有本件貨款之買
    賣關係存在。依原告所提出之上開公司資料查詢所示，訴外
    人廣日公司於94年8月1日申請解散時，其法定代理人固為訴
    外人即被告丁○○之母陳王愛琴，惟該時之法定代理人為何
    人，與本件貨款之買賣關係並無必然關連，原告以之為據，
    亦屬無稽。再依原告提出之上開支票及統一發票所示，其發
    票人乃為訴外人廣日公司，其買受人亦同載為廣日公司，除
    未能認原告與被告丁○○有本件貨款之買賣關係存在外，亦
    足認本件之貨款買賣關係存在於原告與訴外人廣日公司間。
    又乙○○、甲○○及戊○○均為原告公司員工，其證言是否
    可信，已非無疑。再證人乙○○及甲○○固均證述：嗣後被
    告丁○○及其父母均有誠意要處理系爭債務等情。惟何人嗣
    後有誠意處理系爭債務，亦不足即憑認原告與被告丁○○間
    有本件貨款之買賣關係存在。再證人乙○○及甲○○並分別
    證述：「我們公司是由證人戊○○接洽，接洽的過程我不知
    道，證人戊○○才知道，有無寫訂貨單我不知道，都是證人
    戊○○在處理的，我是現場負責生產的，是誰打電話來訂貨
    我不知道，如何開發票及貨款如何付我也不清楚」；「發票
    如何開我不知道」等情，亦不足憑其2人之證言，認原告與
    被告丁○○間有本件貨款之買賣關係存在。另證人戊○○乃
    於本院證述：「是客戶直接跟我們公司訂貨，我們再出貨到
    客戶那裡，收款部分是被告丁○○每個月會到我們公司把貨
    款開票給我們，都是開支票，後來是被告丁○○開公司後才
    開公司的票，不然之前都是開他個人的票，因為他個人有跟
    我們公司簽代理合約，價差給他個人，後來他成立公司以後
    ，客戶還是下單到我們公司，我們再出貨給客戶，我再開發
    票給被告丁○○成立的公司，然後我再幫被告丁○○公司開
    發票給那個客戶，客戶的貨款是寄到我們公司，我們再轉交
    給他，我們的貨款部分都是被告丁○○開他的公司票給我們
    。廣日公司的帳也是我幫被告丁○○做的，被告丁○○成立
    廣日公司的目的是為了省我們跟他多收百分之三的營利事業
    所得稅，被告丁○○後來我跟他對帳是對廣日公司的帳，被
    告丁○○成立廣日公司以後，就是做廣日公司的帳。廣日公
    司沒有自己的辦公室及員工，都是到我們公司來。原證五的
    帳是我做的，是後來我們要去跟他催討貨款，從我們公司內
    部的帳整理出來的。」等語。依證人戊○○之證言可知，於
    被告丁○○成立訴外人廣日公司前，原告與被告丁○○之交
    易方式乃同上開代理合約同意書之代理交易方式，由被告丁○○代理原告，再由原告支付價差予被告丁○○，於被告丁○○成立訴外人廣日公司後，即由訴外人廣日公司向原告購
    買貨物，客戶貨款則逕轉交訴外人廣日公司，並由訴外人廣
    日公司交付公司支票用以支付貨款，二者交易型態顯不相同
    ，交易當事人亦顯不同。依證人戊○○之證言，除可知證人
    甲○○所證述原告與被告丁○○之交易方式乃被告丁○○成
    立訴外人廣日公司前之交易方式，顯非本件被告丁○○成立
    廣日公司後之交易型態外，更可知於被告丁○○成立廣日公
    司後，本件貨款之交易當事人顯為原告與訴外人廣日公司間
    。是依原告提出之證據及聲請訊問之證人，除未能證明其上
    開主張外，反得認被告上開抗辯為真實。次查依被告所提出
    之上開本件貨款統一發票及支付本件貨款之支票所示，其買
    受人均載訴外人廣日公司及發票人均為訴外人廣日公司，更
    明本件貨款之債務人為廣日公司，更徵被告上開抗辯為真實
    。自難認原告主張被告丁○○積欠原告本件貨款云云為真實
    。原告對被告丁○○既無本件貨之債權關係存在，則原告依
    買賣關係，請求被告丁○○給付本件貨款，及依民法第244
    條第1項、第2項規定，及同條第4項規定，請求撤銷被告丁○○與被告丙○○就系爭土地及建物間之不動產買賣與移轉
    所有權行為，聲明求為(一)被告丁○○應給付原告5,297,868
    元，及自起訴狀繕本送達之翌日起至清償日止，按年息5%計
    算之利息；(二)撤銷被告丁○○與被告丙○○間就附表所示不
    動產之買賣及移轉所有權行為；(三)被告丁○○與被告丙○○
    就附表所示之不動產於95年5月16日以買賣為原因而為之所
    有權移轉登記應予塗銷，回復登記為被告丁○○所有之判決
    ，依上說明，即無理由，應予駁回。原告假執行之聲請，亦
    均因其訴之駁回而失所依附，應併駁回。
五、本件事證已臻明確，兩造其餘之陳述、攻擊防禦方法及舉證
    ，均對本判決之結果不生影響，爰不一一論述，附予敘明。
六、訴訟費用負擔之依據：民事訴訟法第78條。
中　　華　　民　　國　　96　　年　　4 　　月　　17　　日
                  民事第二庭    法  官  陳秋月
正本係照原本作成。
如對本判決上訴，須於判決送達後20日內向本院提出上訴狀。
中　　華　　民　　國　　96　　年　　4 　　月　　17　　日
                                書記官  張皇清
附表：
一、土地部分：
┌─────────────┬──┬─────┬──────┐
│  地號                    │地目│ 面積     │權利範圍    │
│                          │    │(平方公尺)│            │
├─────────────┼──┼─────┼──────┤
│  臺中市○區○○段82地號  │建  │1126      │1330／100000│
│                          │    │          │            │
└─────────────┴──┴─────┴──────┘
二、建物部分：
┌────────────┬───────────┬────┐
│建號                    │  門牌號              │權利範圍│
├────────────┼───────────┼────┤
│臺中市○區○○段538建號 │  臺中市○區○○○街  │全部    │
│                        │  127號5樓之2         │        │
└────────────┴───────────┴────┘
